【裁判字號】    96,家上,160
【裁判日期】    970108
【裁判案由】    確認繼承權存在
【裁判全文】
臺灣高等法院民事判決                 96年度家上字第160號
上  訴  人  甲○○
訴訟代理人  孟舒存律師
被  上訴人  行政院國軍退除役官兵輔導委員會台北市榮民服務
            處
法定代理人  乙○○
訴訟代理人  楊俊雄律師
上列當事人間請求確認繼承權存在事件，上訴人對於中華民國96
年3月30日臺灣臺北地方法院95年度家訴字第24號第一審判決提
起上訴，本院於96年12月25日言詞辯論終結，判決如下：
    主      文
上訴駁回。
第二審訴訟費用由上訴人負擔。
    事實及理由
一、被上訴人法定代理人原為柯寬治，於民國96年7月16日變更
    為乙○○，有行政院國軍退除役官兵輔導委員會96年7月16
    日輔人字第0960005713號令附卷可參，並經其聲明承受訴訟
    （見本院卷第73、75頁），核無不合，應予准許。
二、上訴人主張：被繼承人姚子軒當年單獨隨政府來臺年僅30餘
    歲，因兩岸隔絕50餘年，留下在大陸地區之親屬訴外人父親
    姚元先、母親王氏、配偶李氏，及當時未滿10歲之長子姚正
    明、次子姚正均等人，而成為在臺單身之榮民，並於86年12
    月4日死亡。嗣經訴外人即上訴人之父大陸地區人民姚正明
    依法具狀表示願繼承姚子軒在臺灣地區之遺產，經原法院於
    88年3月31日以義民家事88聲繼字第34號通知准予備查，惟
    姚正明於依法收受移轉上開遺產前，即於92年10月13日亡故
    ，是大陸地區人民姚正明之子即上訴人甲○○，依法為對姚
    子軒之遺產有繼承權之人。詎被上訴人即被繼承人姚子軒之
    遺產管理人行政院國軍退除役官兵輔導委員會臺北市榮民服
    務處否認上訴人之繼承權，上訴人請求確認對被繼承人姚子
    軒之遺產有繼承權，實有受確認判決之法律上利益，爰依民
    法第1138條規定提起本訴。於原審聲明：請求確認上訴人對
    於被繼承人姚子軒之遺產繼承權存在。原審為上訴人敗訴之
    判決，上訴人不服提起上訴，於本院聲明：(一)原判決廢棄。
    (二)上廢棄部分，請求確認上訴人對於被繼承人姚子軒之遺產
    繼承權存在。
三、被上訴人則以：上訴人甲○○雖主張其為姚正明之子、姚子
    軒之孫，乃被繼承人姚子軒遺產之繼承人，惟據訴外人姚正
    均來信稱「家父（即亡故榮民姚子軒先生）共有兄弟姊妹6
    人，其中同母異父兄姊各1人，同父同母兄姊3人，家父為幼
    子…同母異父兄羅建春、同母異父姊羅氏（嫁李少軒為妻）
    、同母同父兄姚明啟、姚明海、同父同母姊姚氏（嫁楊家）
    、幼弟姚子軒（家父），家父姚子軒為家中最幼子（4男）
    」，顯與姚子軒之軍籍卡片中家屬欄上僅記載有父元先、母
    王氏、兄明才，並無其他手足、配偶及子女之記載不符，且
    上訴人所提姚子軒家族世系祭祀登記簿，亦無姚子軒軍籍卡
    片中「兄明才」之記載，該登記簿原本雖經大陸海協會及財
    團法人海峽基金會公證、認證，然該公證、認證是上訴人於
    上訴二審後才公證，被上訴人否認該登記簿之真正。況被繼
    承人姚子軒生前除曾向友人孫毓瑾表示其在大陸已無親人，
    且從未與大陸聯絡過，在大陸更未結婚等語外，亦未曾前往
    大陸地區探親。法務部調查局鑑定報告亦無法確認上訴人與
    姚子軒有直系血親關係。故上訴人顯非被繼承人姚子軒之繼
    承人，對被繼承人姚子軒之遺產亦無繼承權等語，資為抗辯
    。於原審聲明：上訴人之訴駁回。於本院聲明：上訴駁回。
四、經查，被繼承人臺灣地區人民姚子軒於86年12月4日死亡，
    訴外人大陸地區人民姚正明、姚正均具狀表示聲明繼承被繼
    承人姚子軒在臺灣地區之遺產，經原法院於88年3月31日以
    義民家事88聲繼字第34號通知准予備查。臺灣臺北地方法院
    92年度家訴字第183號被上訴人與姚正明、姚正均間請求確
    認繼承權存在事件，業經裁定駁回姚正明、判決駁回姚正均
    （由姚大學聲明承受訴訟）請求確定等情，為兩造所不爭執
    （見本院卷第79頁反面），亦有戶籍謄本、公證書、財團法
    人海峽交流基金會證明、原法院家事法庭通知附卷可稽（見
    原審卷第4至16頁），並經本院依職權調閱92年度家訴字第
    183 號民事卷核閱屬實，堪信為真。
五、上訴人主張其為被繼承人姚子軒之孫，上訴人之父姚正明為
    姚子軒之子，固提出財團法人海峽交流基金會（下稱海基會
    ）（87）核字24843號、（93）核字89005號、（94）核字20
    596號、（96）核字37935號、（96）核字49760號證明書、
    中華人民共和國貴州省遵義市公證處（下稱遵義市公證處）
    （1998）遵市證字第173號、（2005）黔遵公字第05號親屬
    關係公證書、（2007）黔遵公字第0044號證明書暨故姚子軒
    家族世系祭祀登記簿、（2007）黔遵公字第0064號公證書暨
    其父姚正明和祖母李明詹墳墓現狀照片為證（見原審卷第5
    至7、16至18頁、本院卷第37至56、96至100頁）。惟查：
  (一)依上開親屬關係公證書、故姚子軒家族世系祭祀登記簿、墓
    碑所示內容被繼承人姚子軒之親屬，包括父親姚元先、母親
    王氏、妻子李氏、長子姚正明、次子姚正均（正鈞）；姚子
    軒之兄姊分別為姚明啟、姚明海、羅建春、羅氏及姚氏；上
    訴人甲○○（大洪）為姚正明兒子。然由陸軍總司令部人事
    署所提供之被繼承人姚子軒之陸軍軍籍卡片（此軍籍卡片係
    陸軍人事單位依其程式及意旨為職務上所制作之公文書，依
    民事訴訟法第355條第1項規定推定其為真正。），依姚子軒
    陸軍軍籍卡所載，並無配偶及子女之記載，且上訴人提出上
    開親屬關係公證書等證明文件所載內容與軍籍卡片中家屬欄
    所載「父元先、母王氏、兄明才」之內容不符，有該署書函
    暨原始軍籍卡片附卷可稽（見原審卷第37至38頁）。
  (二)依法務部調查局96年12月7日調科肆字第09600509980號函復
    本院有關姚子軒親子血親關係問題時（見本院卷第150頁）
    ，依其「說明：三、姚子軒等人之DNA型別如附件二，依據
    遺傳法則，姚正均之DNA STR式D3S1358、VWA、FGA、TPOX、
    CSFIPO、D13S317、D7S820、D8S1179、D18S51、D16S539及
    D2S1338等十一項型別與姚子軒相對應型別均矛盾，研判姚
    子軒不可能為姚正均生父。」所示，可知姚正均並非姚子軒
    之子，而上訴人提出上開證據資料均顯示姚正均為姚子軒之
    兒子，則上訴人所提出上開證據資料是否與事實相符實均存
    有疑義。
  (三)證人即姚子軒友人孫毓瑾於原法院92年度家訴字第183號證
    稱：「我服務在國軍同袍儲蓄會，62年我由別的單位調到該
    儲蓄會，被上訴人姚子軒就在儲蓄會擔任工友，他打掃我們
    辦公室，他做到70幾歲離職，我們偶而交談，我們在一起做
    事有10多年，他跟我說他在抗戰時就離家，我問他有沒有結
    婚，想不想回去大陸，他說大陸家鄉大概沒有親人了，他說
    他在家裡排行最小，沒有說家裡有幾個兄弟姊妹，他說他沒
    有結過婚。」等語（見該案卷第107至108頁），核與姚子軒
    陸軍軍籍卡片記載相符，而與上訴人提出上開親屬關係證明
    書等資料所示姚子軒有姚正明、姚正均2個兒子均不符。
  (四)依內政部入出境管理局89年1月14日（89）境信字第01757號
    函所載「本局入出境檔案，查無以姚子軒為探親對象之入出
    境紀錄，亦無姚員入出境紀錄。」（見原審卷第40頁），再
    者：被上訴人曾函請姚正明先生等，請其提供榮民姚子軒先
    生往來書信等資料，以釐清本案疑竇之處，唯迄今仍未提供
    姚子軒先生之往來書信等相關資料，有被上訴人89年1月19
    日（88）北市榮輔字第10800號函附卷可稽（見原法院92年
    度家訴字第183號卷第47頁）。倘若姚子軒在大陸地區真有
    至親即配偶李氏、兒子姚正明、姚正均存在，怎會於兩岸開
    放探親10餘年，均未與其親人有書信往來或出境探親之紀錄
    ，豈不與常情有違？
  (五)又依法務部調查局94年12月7日調科肆字第094004834110號
    鑑定通知書，其鑑定結果「認為姚子軒與甲○○間可能（機
    率99%以上）存在同父系之血緣關係。」（見原審卷第24頁
    ）、依該局95年6月23日調科肆字第09500289920號函所述「
    姚子軒與甲○○間可能存在同父系之血緣關係。依據遺傳法
    則推定，姚子軒與甲○○有可能存在祖父與孫子或旁系血親
    之血緣關係。」（見本院卷第134頁），惟參酌姚子軒陸軍
    軍籍卡片所載、證人孫毓瑾證述、法務部調查局鑑定姚子軒
    不可能為姚正均生父、姚子軒未曾出境或與姚正明、姚正均
    、上訴人有何書信往來綜合以觀，姚子軒與甲○○應非存有
    祖父與孫子關係。
  (六)況被繼承人姚子軒於86年12月4日死亡，訴外人大陸地區人
    民姚正明、姚正均具狀表示聲明繼承被繼承人姚子軒在臺灣
    地區之遺產，經原法院於88年3月31日以義民家事88聲繼字
    第34號通知准予備查（見原審卷第12頁）。而姚正明於92年
    10月13日死亡，有海基會（93）核字第89005號證明、遵義
    市公證處（2004）黔遵公字第150號死亡公證書附卷可稽（
    見原審卷第13至15頁）。果依上訴人主張姚正明為姚子軒之
    子，上訴人又為姚正明之子。姚子軒之遺產既由姚正明聲明
    繼承在案，姚子軒遺產已由姚正明繼承，上訴人復主張確認
    上訴人對於被繼承人姚子軒之遺產繼承權存在，亦無理由。
六、綜上所述，上訴人主張其對於被繼承人姚子軒之遺產繼承權
    存在，為不足採，被上訴人抗辯，尚屬可信。從而，上訴人
    主張本於繼承法律關係，請求確認其對於被繼承人姚子軒之
    遺產繼承權存在，為無理由，不應准許。原審為上訴人敗訴
    之判決，並無不合。上訴意旨指摘原判決不當，求予廢棄改
    判，為無理由，應予駁回。
七、本件事證已臻明確，兩造其餘攻擊防禦方法及未經援用之舉
    證，經審酌核與本件判決結果不生影響，不再一一論述，附
    此敘明。
八、據上論結，本件上訴為無理由，依民事訴訟法第449條第1項
    、第78條，判決如主文。
中    華    民    國    97    年     1    月     8    日
                    民事第十一庭
                        審判長法  官    鄭雅萍
                              法  官    蘇芹英
                              法  官    薛中興
正本係照原本作成。
如不服本判決，應於收受送達後20日內向本院提出上訴書狀，其
未表明上訴理由者，應於提出上訴後20日內向本院補提理由書狀
（均須按他造當事人之人數附繕本）上訴時應提出委任律師或具
有律師資格之人之委任狀；委任有律師資格者，另應附具律師資
格證書及釋明委任人與受任人有民事訴訟法第466條之1第1項但
書或第2項（詳附註）所定關係之釋明文書影本。
中    華    民    國    97    年    1     月    8     日
                              書記官     黃瑞芬
附註：
民事訴訟法第466條之1（第1項、第2項）：
對於第二審判決上訴，上訴人應委任律師為訴訟代理人。但上訴
人或其他法定代理人具有律師資格者，不在此限。
上訴人之配偶、三親等內之血親、二親等內之姻親，或上訴人為
法人、中央或地方機關時，其所屬專任人員具有律師資格並經法
院認為適當者，亦得為第三審訴訟代理人。


司法院資訊處製作；財團法人民間司法改革基金會備份。
